臺灣花蓮地方法院民事判決　九十年度訴字第一八二號
　　原　　　告　　花蓮區中小企業銀行股份有限公司
　　法定代理人　　丙○○
　　被　　　告　　甲○○
　　　　　　　　　丁○○
右當事人間請求所有權移轉登記事件，本院判決如左：
    主      文
確認座落於花蓮縣花蓮市○○段五三五、五三六、五三七、五三八、五三九地號土地
上，建物門牌花蓮縣花蓮市○○路一一一號房屋，為被告甲○○所有。
原告其餘之訴駁回。
訴訟費用由被告負擔十分之九，餘由原告負擔。
    事      實
甲、原告方面：
一、聲明：確認座落於花蓮縣花蓮市○○段五三五、五三六、五三七、五三八、五三
    九地號土地人，建物門牌花蓮縣花蓮市○○路一一一號房屋，非被告丁○○所有
    ，為被告甲○○所有。
二、陳述：
  (1)查花蓮市○○段五三五號土地為被告甲○○所有，同段五三六、五三七、五三八
    、五三九號土地為訴外人乙○○所有（以下均稱系爭土地），二人於民國八十七
    年九月二十四日連同其他土地給訴外人滿堂春建設開發股份有限公司（以下簡稱
    滿堂春公司）提供向原告設定本金最高限額新台幣（以下同）一億三千三百二十
    萬元之抵押權。滿堂春公司隨即以甲○○、乙○○為連帶保證人向原告申貸一億
    一千一百萬元，二人於八十七年十月將設定之際，表示地上之臨時建物係其二人
    所有，作為將來建屋之樣品屋，並立切結書表示系爭土地現為二人占有使用，絕
    無出租或無償借給他人，抵押物非經原告承諾，決不租借他人使用。詎至八十八
    年十二月間，原告發現樣品屋以丁○○名義，於八十八年十月間向花蓮縣政府請
    領建造執照，同年十二月向花蓮縣政府申辦保存登記，其編定門牌為花蓮市○○
    路一一一號（以下稱系爭房屋），乃向鈞院聲請系爭房屋不得辦理保存登記之假
    處分，鈞院以八十八年裁全字第四六二號准假處分在案，原告進而實施假處分，
    是原告已經依民法第八百七十一條第一項規定為必要之保全處分。
  (2)滿堂春公司、甲○○、乙○○未依約償還借款，原告不得已拍賣系爭土地在內之
    抵押物，由於系爭土地上有系爭房屋之緣故，即使鈞院定拍賣最低底價八千八百
    五十二萬元，於九十年四月二十六日拍賣仍無人購買，亦有鈞院八十九年度執字
    第三一二五號執行事件拍賣公告可證。
  (3)甲○○、乙○○於八十七年十月間以系爭土地為抵押物向原告借款時，地上已有
    系爭房屋存在，二人立切結書表示抵押權設定前確為其等占有使用，絕無出租或
    無償借給他人，抵押物非經原告承諾，絕不租借他人使用，且房子是甲○○所建
    ，丁○○雖然事後有整修，但所有權人仍然是甲○○，此由八十八年十月間甲○○、乙○○用丁○○名義，以事後違章補請建造執照之方式就系爭房屋，請領建
    造執照，但於建造執照記載「罰二九０二三元」可證。甲○○、乙○○二人以丁○○名義請領建造執照後，未辦妥保存登記即遭假處分，故丁○○並未因建造執
    照登記之起造人而取得系爭房屋之所有權，因丁○○係建造執照登記之起造人，
    倘其主張所有權，致原告聲請法院拍賣系爭土地價格貶低之情形，原告有即受確
    認判決，除去其危險之必要，故提起所有權確認之訴。
  (4)被告丁○○之妻謝明珠對本案非常清楚，並且謝明珠是甲○○的會計。此案事實
    上是他們三個人勾結要來損害原告債權，丁○○是為了配合甲○○避免土地被點
    交。又系爭房子不是被告丁○○所建，從建造申請資料可以看出建造是事後補申
    請的，房子是早就有的，而不是丁○○於房子滅失之後重建。另外現在的房子是
    樣品屋，因為原本甲○○要在此地蓋集合式大樓，因此連拆除執照一併申請，就
    此而言甲○○怎麼可能還租給丁○○五年使用。
  (5)被告丁○○系爭房屋「建造執造申請書」，製作時間為八十八年九月，所附之甲○○、乙○○署「土地使用權同意書」亦記載製作時間為八十八年九月七日。經
    查滿堂春公司就同一土地於八十八年五月向花蓮縣政府提出建造執造申請書，在
    建地點中附全景照片，在照片中已有系爭房屋存在。且照片上房屋與系爭房屋之
    現狀完全相同，並未經改建，系爭房屋在丁○○於八十八年九月七日取得使用同
    意書前已經存在，絕非丁○○興建。丁○○為配合甲○○以滿堂春公司名義在系
    爭房屋之基地上興建地上十一地下五層大樓，於甲○○申請上開大樓之建造執照
    之同時，丁○○具名向花蓮縣政府提出請領拆除執照之申請書拆除系爭房屋，俾
    便滿堂春公司得在同一地上施工興建，倘系爭房屋為丁○○向甲○○租用基地所
    建，丁○○豈會在領得建造執照後隨即配合甲○○之施工而拆除？
三、證據：提出土地登記簿謄本五份、切結書影本二份、建造執照影本二份、八十八
    年裁全字第四六二號准假處分裁定影本一份、八十九年執字第三一三五號執行事
    件拍賣公告影本一份為證，並聲請向花蓮縣政府調取八十八年建執字第九四三號
    建造執照案、向統一超商股份有限公司查詢系爭房屋之超商加盟店由何人訂約。
乙、被告丁○○方面：
一、聲明：駁回原告之訴。
二、陳述：
  (1)系爭房屋是被告一中向甲○○承租土地建造房子，其與甲○○約定房子由丁○○
    蓋，五年後地上物歸甲○○所有。
  (2)被告丁○○之妻是甲○○的會計沒錯。房子是在主結構因颱風受損之後，其重新
    申請建造蓋。至於房屋拆除執照部分其不清楚。
  (3)系爭房屋本來是被告甲○○興建的樣品屋，後來被告丁○○整建補強花了幾百萬
    ，裝潢內部，但是房屋外觀、面積沒有改變，取得建物所有權，但是他們之間有
    約定五年後要把房子所有權移轉給被告甲○○，現在丁○○已經不要房子，並與
    甲○○協議於九十一年五月二日前將房屋點交給被告甲○○，房屋之權利義務全
    歸甲○○自行處理。系爭房屋在原地很長一段時間，丁○○出錢補強結構，裝潢
    。原始房子結構是甲○○蓋的，並不是丁○○所蓋。
三、證據 ：提出協議書影本一份為證。
丙、被告甲○○方面：
  被告未於言詞辯論期日到場，亦未提出書狀作何聲明或陳述。
    理      由
一、被告甲○○未於言詞辯論期日到場，查無民事訴訟法第三百八十六條所列各款情
    形，依原告之聲請，由其一造辯論而為判決。
二、按確認法律關係之訴，非原告有即受確認判決之法律上利益者，不得提起之，民
    事訴訟法第二百四十七條第一項前段定有明文。原告主張其為系爭土地之抵押權
    人，因被告甲○○以丁○○名義，欲辦理系爭土地上建物即花蓮縣花蓮市○○路
    一一一號房屋之保存登記，致系爭土地拍賣價格貶低，原告有即受確認判決之益
    等情，並提出本院九十年三月二十九日花院祺執禮三一二五字第一五號拍賣公告
    函一份為證，參酌上開拍賣公告附表附記五、記載：查封時五三五、五三六、
    五三七、五三八號土地上有第三人之建物（中美路一一一號），應買人應自行瞭
    解，拍定後不點交，惟債權人查報稱已申請拆除中等語，足認系爭建物之所有權
    歸屬何人，足以影響原告抵押權之實行，則原告在私法上之地位應認有不妥之狀
    態存在，且此種不妥狀態，能以確認判決將之除去，堪認原告有即受確認判決之
    法律上利益（最高法院五十二年台上字第一二三七號判例、七十三年度台上字第
    二九二六號判決可資參照），核與前開規定相符，先此敘明。
三、原告主張系爭土地為被告甲○○所有，於八十七年九月二十四日設定最高限額抵
    押權予原告時，於系爭土地上原本蓋有系爭房屋之事實，被告並不爭執，並有土
    地登記謄本五份、切結書二份、並有花蓮縣政府八十九年建造執照第三０四號、
    八十八年建造執照第九四三號案所附系爭房屋之照片可按，原告此部分之主張自
    堪信為真實。原告另主張系爭房屋係由被告甲○○所興建，為甲○○所有之事實
    ，被告丁○○則自認原始房屋為甲○○所蓋之部分事實，惟否認系爭房屋所有權
    歸甲○○所有，另辯以：其花了數百萬元整建補強系爭房屋結構、裝潢內部，系
    爭房屋所有權應歸其所有等語。然而，被告自認系爭房屋外觀、面積與原來被告
    甲○○所興建之房屋相同，均未改變，而被告丁○○就其整修系爭房屋結構、裝
    潢等事實，均未提出相關之證據以資證明，參以民法第八百十一條規定：「動產
    因附合而為不動產之重要成分者，不動產所有人，取得動產所有權」，被告此部
    分之辯解縱然屬實，亦不發生房屋所有權因而變動使被告丁○○因而取得所有權
    之問題。從而，被告此部分之辯解，自難認為可採。本件原告主張系爭房屋所有
    權為被告甲○○所有之事實，應堪認為真實。
四、本件原告請求確認系爭房屋所有權為被告甲○○所有，基於前開說明，為有理由
    ，應予准許。
五、至於原告請求確認系爭房屋非被告丁○○所有之部分，基於一物一權之原則，則
    系爭房屋既已確認為被告甲○○所有，已如前述，則原告請求確認系爭房屋非被
    告丁○○所有，即無理由，此部分應予駁回。
六、據上論結，本件原告之訴一部有理由，一部無理由，依民事訴訟法第三百八十五
　　條第一項前段、第七十八條、第八十五條第二項，判決如主文。
中　　　華　　　民　　　國　　九十一　　年　　　六　　　月　　二十四　　日
　　　　　　　　　　　　臺灣花蓮地方法院民事庭
~B法　　　官　林碧玲
右正本証明與原本無異。
如對本判決不服，應於送達後廿日內，向本院提出上訴狀（應抄附繕本）。
~B法院書記官　陳賜福
中　　　華　　　民　　　國　　九十一　　年　　　六　　　月　　二十六　　日
